臺灣花蓮地方法院刑事判決
111年度原訴字第58號
公  訴  人  臺灣花蓮地方檢察署檢察官
被      告  廣偉白



選任辯護人  吳明益律師（法扶律師）          
上列被告因偽造文書等案件，經檢察官提起公訴（110年度偵字
第6041號），本院判決如下：
    主  文
丁○○犯行使偽造私文書罪，處有期徒刑肆月，如易科罰金，以新
臺幣壹仟元折算壹日。未扣案如附表所示「乙○○」之署押共肆枚
均沒收。
    事  實
丁○○意圖為自己不法之所有，基於侵占遺失物、冒用身分而使用
他人遺失之國民身分證、行使偽造私文書之犯意，於民國110年8
月12日15時50分許，在花蓮縣○○市○○○路000○0號名陽小客車租賃
有限公司（下稱名陽租車公司），持其先前拾得之乙○○之國民身
分證及駕駛執照，假冒乙○○之名義，在如附表所示之文件偽簽「
乙○○」之簽名後交付名陽租車公司之負責人丙○○而行使如附表所
示之文件，向名揚租車公司承租車輛，而將乙○○之國民身分證及
駕駛執照侵占入己，並致生損害於乙○○及名揚租車公司對於客戶
資料管理之正確性。
    理  由
壹、有罪部分
一、證據能力
    按被告以外之人於審判外之言詞或書面陳述，除法律有規定
    者外，不得作為證據；被告以外之人於審判外之陳述，雖不
    符刑事訴訟法第159條之1至第159條之4之規定，當事人、代
    理人或辯護人於法院調查證據時，知有刑事訴訟法第159條
    第1項不得為證據之情形，而未於言詞辯論終結前聲明異議
    者，視為有前項之同意，刑事訴訟法第159條第1項、第159
    條之5第2項分別定有明文。查就本判決以下所引之供述證據
    ，檢察官、被告丁○○及其辯護人均未於本案言詞辯論終結前
    聲明異議，則本院審酌該等證據核無違法取證或證明力顯然
    過低之情事，依各該陳述作成時之狀況並無不適當或顯不可
    信之情形，自均得為證據，合先敘明。
二、上揭犯罪事實，業據被告坦承不諱，核與證人即告訴人丙○○
    之指訴、證人即被害人乙○○之指訴相符（見警卷第11頁至第
    15頁、第21頁至第26頁，偵卷第90頁至第91頁、第118頁至
    第119頁），且有中華民國小客車租賃定型化契約書、本票
    、監視器影像畫面截圖、車輛詳細資料報表、扣押筆錄、扣
    押物品收據、扣押物品目錄表、贓物認領保管單、乙○○國民
    身分證及駕駛執照影本附卷可稽（見警卷第49頁至第63頁、
    第67頁至第69頁，偵卷第93頁），足認被告自白與事實相符
    ，堪以採信。本案事證明確，被告犯行均堪認定，應依法論
    科。
三、核被告所為，係犯刑法第337條侵占遺失物罪、刑法第216條
    、第210條行使偽造私文書罪、戶籍法第75條第3項冒用身分
    而使用他人遺失之國民身分證罪；公訴意旨記載係犯戶籍法
    第75條第2項，惟罪名則記載同條第3項，是該法條顯為誤繕
    ，業經公訴人當庭更正（見本院卷第195頁），自無庸變更
    起訴法條。被告偽造署押之部分行為，及偽造私文書之低度
    行為，為行使之高度行為所吸收，均不另論罪。被告侵占遺
    失物、冒用他人國民身分證、行使偽造私文書，其時間均屬
    緊接，分別本於同一計畫接續所為，各舉動之獨立性極為薄
    弱，依一般社會健全觀念難以分離，顯係分別基於單一整體
    犯意所為，均為接續犯，應各包括評價為一行為，較為合理
    。被告以一行為觸犯上開罪名，為想像競合犯，應依刑法第
    55條之規定，從一重論以行使偽造私文書罪。又被告係於10
    9年1月間某日拾得被害人之國民身分證與駕駛執照，惟被告
    迄至110年8月12日始持以使用，是無證據證明被告於拾得之
    時，即具有不法所有意圖而將之侵占入己，故公訴意旨認被
    告拾得被害人之國民身分證及駕駛執照之初始即予侵占入己
    ，而與上開行使偽造私文書之犯行為數罪，容有誤會。
四、被告前因竊盜等案件，經本院以107年度聲字第57號裁定定
    應執行有期徒刑1年4月確定，嗣因詐欺案件，經本院以106
    年度花原簡字第159號判決判處拘役50日，2案接續執行，有
    期徒刑部分於108年5月2日執行完畢等情，有臺灣高等法院
    被告前案紀錄表、矯正簡表在卷可佐，其於有期徒刑執行完
    畢後5年內，故意再犯本案有期徒刑以上之罪，為累犯，惟
    被告所犯前案並無與本案相同罪質之犯行，依刑法第47條第
    1項規定及司法院釋字第775號解釋，不予加重其刑。
五、爰審酌被告拾得被害人之國民身分證及駕駛執照，不予歸還
    或交付警方，竟逕自持以使用，假冒被害人之名義向告訴人
    租車，造成被害人與告訴人之損害，所為確有不該。惟念被
    告坦承犯行，並與告訴人達成和解，有和解筆錄存卷可參（
    見本院卷第85頁至第86頁），認犯後態度尚可，兼衡其國中
    肄業之智識程度、入監前從事安心就業工作、家庭經濟狀況
    勉持、仍須扶養母親及1名未成年子女等一切情狀（見本院
    卷第196頁），量處如主文所示之刑，並諭知易科罰金之折
    算標準。　　
六、沒收
    如附表所示「乙○○」之簽名，為本案偽造之署押，不問屬於
    犯人與否，均應依刑法第219條規定宣告沒收。租賃定型化
    契約書其餘欄位之「乙○○」字樣則僅屬資料填載性質，並無
    簽名之意，非署押，公訴意旨認共偽造6枚署押，應予更正
    ；租賃定型化契約書及本票均已行使於告訴人，已非屬於被
    告，均無庸宣告沒收、追徵。
貳、不另為無罪部分
一、公訴意旨略以：被告為規避將來遭追索汽車之責任，意圖為
    自己不法之所有，冒用身分，持被害人遺失之國民身分證及
    駕駛執照租車，並於租賃定型化契約書、本票偽造乙○○署押
    ，致告訴人陷於錯誤而同意出租車輛，因認被告亦涉犯刑法
    第339條第1項之詐欺取財罪等語。
二、按犯罪事實應依證據認定之，無證據不得認定犯罪事實，刑
    事訴訟法第154條第2項定有明文。刑事訴訟上證明之資料，
    無論其為直接或間接證據，均須達於通常一般之人均不致有
    所懷疑，而得確信其為真實之程度，始得據為有罪之認定，
    若關於被告是否犯罪之證明未能達此程度，而有合理懷疑之
    存在，致使無從形成有罪之確信，根據「罪證有疑，利於被
    告」之證據法則，即不得遽為不利被告之認定。又按刑事訴
    訟法第161條第1項規定：檢察官就被告犯罪事實，應負舉證
    責任，並指出證明之方法。因此，檢察官對於起訴之犯罪事
    實，應負提出證據及說服之實質舉證責任。倘其所提出之證
    據，不足為被告有罪之積極證明，或其指出證明之方法，無
    從說服法院以形成被告有罪之心證，基於無罪推定之原則，
    自應為被告無罪判決之諭知。
三、公訴意旨認被告本案亦涉犯刑法第339條第1項詐欺取財罪，
    無非係以被告係為規避追索而持用被害人遺失之國民身分證
    及駕駛執照，假冒他人名義租車，對告訴人施詐術詐得車輛
    。訊據被告堅詞否認有何詐欺取財犯行，辯稱：我沒有不法
    所有意圖，只是想等朋友還錢再1次給付租金而遲未還車等
    語。
四、經查：
　㈠被告係以於租賃定型化契約書、本票偽造乙○○署押而向告訴
    人租得車輛等情，業認定如前。惟被告於租賃定型化契約書
    填載之手機門號0000000000號，係其斯時持用之手機門號，
    此觀於租賃定型化契約書及被告警詢筆錄電話號碼欄位所載
    即明（見警卷第5頁、第49頁），則被告既留其實際使用之
    手機門號供告訴人聯繫，則被告是否係為規避追索而冒用被
    害人名義租車，已非無疑。
　㈡又告訴人於警詢中證稱：契約承租人乙○○於110年8月12日15
    時50分許，向我們承租車牌號碼000-0000號小客車1天，隔
    日對方用門號0000000000號打來公司說要續租2天，110年8
    月14日14時許，至名陽租車公司付新臺幣（下同）3000元，
    並表示15日會還車，110年8月15日用上開門號再表示續租，
    我回覆「好」等語（見警卷第12頁），而上開門號亦留存於
    租賃定型化契約書，亦證被告並無規避追索之意思；又被告
    曾給付使用上開車輛之對價，即租金3000元，並且向告訴人
    表示要續租惟未敘明租賃期限，則被告是否具備不法所有意
    圖，亦屬有疑。
　㈢綜上，被告係因無駕駛執照始冒用他人身分租車，自始自終
    其目的均係在租賃車輛，且曾給付部分租金，尚難認被告對
    於車輛本身或使用車輛之權利有不法所有意圖。
五、綜上所述，公訴人所舉證據不足以證明被告對於車輛本身有
    不法所有意圖，亦無法排除此部分僅係民事上之債務不履行
    ，揆諸前揭說明，自屬不能證明被告犯罪，依法應為被告無
    罪之諭知，以昭慎重；惟此部分若成立犯罪，與前開行使偽
    造私文書犯行屬一行為之一罪關係，爰不另為無罪之諭知。
    　　
據上論斷，應依刑事訴訟法第299條第1項前段，判決如主文。
本案經檢察官甲○○提起公訴，檢察官簡淑如到庭執行職務。
中　　華　　民　　國　　111 　年　　10　　月　　 5　　日
　　　　　　　　　刑事第二庭  審判長法  官 黃柏憲
                                    法  官 蔡瑞紅 
                                    法  官 黃夢萱 
以上正本證明與原本無異。
如不服本判決應於收受送達後20日內向本院提出上訴書狀，並應
敘述具體理由。其未敘述上訴理由者，應於上訴期間屆滿後20日
內向本院補提理由書(均須按他造當事人之人數附繕本)「切勿逕
送上級法院」。告訴人或被害人如對於本判決不服者，應具備理
由請求檢察官上訴，其上訴期間之計算係以檢察官收受判決正本
之日期為準。
辯護人依據刑事訴訟法第346條、公設辯護人條例第17條及律師
法第32 條第2項、第36條等規定之意旨，尚負有提供法律知識、
協助被告之義務（含得為被告之利益提起上訴，但不得與被告明
示之意思相反）。
因疫情而遲誤不變期間，得向法院聲請回復原狀。
中　　華　　民　　國　　111 　年　　10　　月　　6 　　日
                                    書記官  張亦翔
附錄本案論罪科刑法條全文
刑法第210條
偽造、變造私文書，足以生損害於公眾或他人者，處五年以下有
期徒刑。　　　
刑法第216條
行使第二百一十條至第二百一十五條之文書者，依偽造、變造文
書或登載不實事項或使登載不實事項之規定處斷。
刑法第337條
意圖為自己或第三人不法之所有，而侵占遺失物、漂流物或其他
離本人所持有之物者，處一萬五千元以下罰金。　　　　　
戶籍法第75條第3項
將國民身分證交付他人，以供冒名使用，或冒用身分而使用他人
交付或遺失之國民身分證，足以生損害於公眾或他人者，處三年
以下有期徒刑、拘役或科或併科新臺幣三十萬元以下罰金。
附表：
編號 文件 欄位 署押內容 1 中華民國小客車租賃定型化契約書 立約書人：承租人（乙方） 乙○○ 2 同上 出車時如已擦損應註明記號由承租人簽名認定之承租人（親筆簽名）  3 同上 實際還車時間之承租人簽名  4 未完成發票行為之本票（號碼000831號） 發票人